【裁判字號】    97,重訴,18
【裁判日期】    980122
【裁判案由】    殺人
【裁判全文】
臺灣臺南地方法院刑事判決              97年度重訴字第18號
公  訴  人  臺灣臺南地方法院檢察署檢察官
被      告  戊○○
                    現於臺灣臺南看守所本案羈押中
選任辯護人  張名賢  律  師
上列被告因殺人案件，經檢察官提起公訴（97年度偵字第14196
號），本院判決如下：
    主  文
戊○○傷害人之身體，因而致人於死，累犯，處有期徒刑捌年。
扣案刀面銹黑之筍刀壹把沒收。
    事  實
一、戊○○曾於民國93年間因誣告案件，經臺灣高等法院臺南分
    院判處有期徒刑4月確定，於93年9月12日執行完畢，仍不知
    悔改，於97年9月15日晚上，與友人庚○○（綽號記仔）、
    甲○○（綽號王爺）在臺南縣關廟鄉○○村○○路113號住
    處聚會，同日22時58分許，乙○○與黃楷文因欲向戊○○收
    取車牌號碼UC-9912號自用小貨車之租車費用，而前來上址
    ，戊○○與乙○○2人因租車費用究應收取1日新台幣（下同
    ）800元，抑或2日1600元而起爭執，戊○○即表示：「要打
    架就到外面」，乙○○及黃楷文隨即走至屋外，庚○○亦跟
    著外出，此時，戊○○先後自上開自小貨車內取出鋤頭及竹
    筍叉，作勢欲攻擊乙○○，惟均遭庚○○制止並將鋤頭及竹
    筍叉放回屋內而未果，此時戊○○怒氣未消，趁乙○○不注
    意之際，將其推倒，再自上開自小貨車內取出一把雙面刀面
    均呈銹黑之筍刀（刀刃長約31公分，刀面寬約3公分，白鐵
    製）攻擊乙○○，乙○○見狀奔入屋內取出一把鐵椅抵擋，
    惟仍不敵戊○○揮舞之筍刀，隨即戊○○追擊乙○○來到黃
    楷文身前，黃楷文見狀，欲阻止乙○○免遭戊○○傷害，遂
    持自備之鐵製警用伸縮警棍朝戊○○背後毆擊1下，戊○○
    遽遭攻擊，竟基於普通傷害之故意，且客觀上可預見持利刃
    朝人身體刺擊易造成失血過多休克而死之結果，猶即轉身將
    右手持有之竹筍刀1把，朝黃楷文之左大腿猛刺1刀，黃楷文
    受刺後，因站立不穩身體搖晃而撲向戊○○，致使刀刃再度
    刺入大腿，造成左大腿有2次刺創組合之傷口（1點鐘端之傷
    口長3點1公分，深度約8公分，切斷皮下組織及骨骼肌；7
    點鐘端之傷口長6點1公分，深度約5點5公分，切斷皮下組織
    、骨骼肌及左側股動脈及左側股靜脈）。嗣黃楷文因傷口大
    出血，萎坐在地，乙○○見狀遂向戊○○稱「你真的戳下去
    」，戊○○怒氣未消，向乙○○應稱「那已經死了」，惟見
    黃楷文大量流血不止，始知釀成大禍，收刀步入屋內。另鄰
    人辛○○見發生血案，乃主動報警，將黃楷文送醫急救，惟
    仍因未能適時止血，致失血過多休克，於翌日（16日）凌晨
    零時27分死亡，戊○○則經據報而來之警方當場逮捕，並在
    戊○○上址家中扣得上開筍刀一把。
二、案經臺灣臺南地方法院檢察署檢察官據報相驗後，指揮臺南
    縣警察局歸仁分局報告偵查起訴。
    理  由
壹、證據能力部分：
一、證人乙○○、庚○○、甲○○等三人於警詢中之證述，本為
    審判外之陳述，而經本院審核渠等上開陳述，亦查無具有較
    可信之特別情況，自無從依刑事訴訟法第159條之2之規定例
    外取得證據能力，故辯護人主張上開證人於警詢中之證述無
    證據能力，洵屬可採。
二、另按被告以外之人於偵查中向檢察官所為之陳述，除顯有不
    可信之情況者外，得為證據；又被告以外之人於審判外之陳
    述，雖不符前四條之規定，而經當事人於審判程序同意作為
    證據，法院審酌該言詞陳述或書面陳述作成時之情況，認為
    適當者，亦得為證據；當事人、代理人或辯護人於法院調查
    證據時，知有第一百五十九條第一項不得為證據之情形，而
    未於言詞辯論終結前聲明異議者，視為有前項之同意，刑事
    訴訟法第一百五十九條之一第二項、第一百五十九條之五定
    有明文。經查被告及辯護人對於證人乙○○、庚○○、甲○○等三人於偵查中之證述至辯論終結止均無任何異議，而本
    院審酌此等言詞陳述作成時之情況，認為適當，參照刑事訴
    訟法第一百五十九條之五之規定，認上開偵查中之陳述俱有
    證據能力。
三、另扣押物品目錄表1紙、相驗證明書、97丙○任相字第1229
    號法醫解剖鑑定報告書、臺南縣警察局「黃楷文命案」現場
    勘察採證報告、臺南縣警察局南縣警鑑字第0972201084號鑑
    驗書等文書雖屬傳聞證據部分，並無證據證明係公務員違背
    法定程序所取得，且當事人於審判期日均陳明對卷內所有之
    卷證資料之證據能力沒有意見，且迄言詞辯論終結前，亦未
    聲明異議，則本件屬具傳聞性質之證據資料，依刑事訴訟法
    第一百五十九條之五之規定，本院認為以之作為證據為適當
    ，自得為證據。
貳、認定事實所憑之證據及理由：
一、訊之被告就本案之起因乃97年9月15日晚上，其與證人庚○○（綽號記仔）、甲○○（綽號王爺）原在臺南縣關廟鄉○○村○○路113號住處聚會，同日22時58分許，證人乙○○
    與被害人黃楷文因欲向戊○○收取車牌號碼UC-9912號自用
    小貨車之租車費用，而前來上址，隨即其與乙○○因租車費
    用究應收取1日800元，抑或2日1600元而起口角一節，並不
    爭執，核與證人乙○○於本院時結證在卷，應符實情。
二、被害人黃楷文之傷勢為右手背六處小挫傷，0.7×0.2公分、
    左大腿前側銳器創8.1×3.1公分及左膝蓋三處挫傷1.2×1公
    分，而其中左大腿前側銳器創屬2次刺創組合之傷口，1點鐘
    端之傷口長3點1公分，深度約8公分，切斷皮下組織及骨骼
    肌；7點鐘端之傷口長6點1公分，深度約5點5公分，切斷皮
    下組織、骨骼肌及左側股動脈及左側股靜脈），此有解剖鑑
    定報告書一紙在卷可稽（偵查卷第37頁）。又本件被害人死
    亡之原因為左大腿刺創造成左側股動脈及靜脈切斷損傷致出
    血性休克而死亡，亦有臺南市立醫院法醫參考病歷摘要表、
    相驗屍體證明書、勘驗筆錄、臺灣臺南地方法院檢察署法醫
    解剖鑑定報告書（相驗卷第36頁、第59頁、60頁至83頁、84
    頁、35至44頁）各一紙在卷可憑。復經榮譽法醫石台平於本
    院審理時到庭結證屬實。綜上足認本件被害人係因遭他人以
    利器刺入左大腿前側，外觀造成一點鐘至七點鐘走向之二次
    刺創傷口，大腿內部傷口則因利器切斷左側股動脈及靜脈，
    因而流血過多休克死亡。
三、再者被害人黃楷文上開左大腿前側銳器創，係由被告持扣案
    之筍刀刺入被害人黃楷文左大腿前側所造成，兩者具有相當
    因果關係一情，為被告所自承，核與證人乙○○、庚○○、
    甲○○等人於本院審理時結證相符，復有扣案之筍刀一把及
    命案現場勘察採證報告一份（含刑案現場測繪圖、現場勘察
    採證照片、臺南縣警察局鑑驗書）在卷可稽（偵查卷第6頁
    至28頁)，並無疑問。
四、另按是否有殺人犯意應斟酌與被害人之關係，加害之起因，
    攻擊次數之多寡，下手力道之輕重，以及被害人傷勢等各項
    因素加以綜合研判。經查本件被告與被害人黃楷文在本案發
    生前素無怨隙，當日與被告起爭執者亦是證人乙○○，已據
    證人乙○○於偵查及本院審理時結證明確，故被告對被害人
    黃楷文並無任何行兇殺人之動機。復審酌本件被告下手刺傷
    被害人黃楷文之經過，乃因被告持筍刀追殺證人乙○○，被
    害人黃楷文為免證人乙○○遭被告傷害，遂持自行帶來之伸
    縮警棍朝被告背後毆擊，被告因一時吃痛，方才轉身朝被害
    人黃楷文刺去，而造成上開之傷勢，此節亦據在場之證人乙○○、庚○○、甲○○等人於本院審理時結證在卷，從而被
    告加害被害人之起因，並非被害人一再挑釁被告，致被告心
    生殺機，故應認被告僅有傷人之意，而無殺人之思。再觀諸
    被害人受傷之部位，乃在左大腿前側，並非人身頭、胸、腹
    部等要害，有上開解剖鑑定報告書可憑。另據法醫石台平於
    本院結證時證稱，大腿股動脈縱遭切斷，因其只負責供應大
    腿之血液，如能適時妥善止血，並不致發生死亡之結果，且
    以利器刺向人體下半身，通常亦意在示警，而無致死之意。
    另鑑驗報告所示被害人身上僅有一處刀傷，其餘均為皮肉傷
    ，而據證人乙○○、庚○○、甲○○等人於審理中所證，被
    告下手刺傷被害人黃楷文後，當時四周並無人可出手制止被
    告再度揮刀殺害被害人，而被害人遭刺後，亦因腿部大量出
    血，隨即無力反抗萎坐在地。亦即，果真被告有殺人之犯意
    ，當時應有許多再下手砍殺被害人之機會，惟被告並未為此
    舉，足認被告確無殺人之犯意。
五、按刑法第277條第2項之傷害致死罪，依刑法第17條之規定，
    係以行為人對於結果之發生有預見之可能為要件，而該條所
    定「如行為人不能預見其發生時，不適用之」，係以客觀的
    預見可能性，為限定對於加重結果之因果關係及過失概念。
    該能預見應以行為當時客觀存在之一般情形及行為後可能預
    見其發生之情形為基礎加以觀察，與行為人主觀上有無預見
    有別（最高法院八十五年度台上字第二三九七號判決意旨參
    照）。易言之，所謂能預見乃以行為人客觀上能預見為已足
    。經查：被害人之死亡原因，係因「左大腿刺創造成左側股
    動脈及靜脈切斷損傷致出血性休克而死亡」等情已如前述。
    而按以利器刺入人體之腿部，極易切斷人體之股動脈及股靜
    脈，若經及時救治止血，固可免於生命危險，惟若未能適時
    獲得醫療照護，亦往往因此造成大量失血過多而休克，嚴重
    者導致死亡後果，此乃客觀上一般人所能預見之情形，乃被
    告竟因一時衝動致欠考慮而未預見該結果之發生，因而基於
    傷害之犯意，持筍刀刺入被害人腿部，終致被害人發生死亡
    之結果，其自應負傷害致死之責。
六、公訴人雖以被害人黃楷文上開左大腿前側刺創，屬二次刺創
    ，且被告本欲再對被害人刺殺，因遭乙○○叫喊而停止，因
    認被告具有殺人之犯意云云。惟查所謂「二次刺創」乃指第
    一刀刺入後，刀尖尚未退離身體前，就刺入第二刀。而其造
    成之原因可能有三：第一係兇手連續刺入、第一刀尚未刺完
    就繼續刺第二刀。第二個可能性係刺第一刀後，被害人就撲
    向兇手，亦即刀子刺入後未拔出來前，被害人就撲過去，等
    於是被動的刺入，第三個可能性係被害人體力不支倒下，而
    被動撲向兇手等情，業據證人石台平法醫於本院審理時結證
    在卷。從而被害人黃楷文致命傷口，雖屬二次刺創，要非當
    然係因被告刺入第一刀後，為加重被害人之傷勢，故意趁刀
    尖尚未退離身體前，再刺入第二刀。再依被害人之傷口觀察
    ，該刺創傷口呈一點鐘、七點鐘走向，兩刀行進方向，幾近
    平行，亦即兇刀兩次進入死者體內的方向大致一致，然因刀
    尖在進行的時候，方向不可能完全一樣，惟若刀有轉動之情
    形，應會造成更嚴重的傷勢，又從被害人遭切斷之血管斷面
    整齊一點觀之，亦難認有旋轉之情形。另本件被告所受二次
    刺創，一點鐘端之傷口，長約3.1公分、深度約8公分，切斷
    皮下組織及骨骼肌；七點鐘端的傷口則長約6.1公分，深度
    約5.5公分，切斷皮下組織、骨骼肌及左側股動脈及左側股
    靜脈（參偵查卷第44頁之解剖照片），故致命傷係在七點鐘
    端之刺創。另依一般經驗法則，「二次刺創」第一刀因為較
    具攻擊性，故通常造成較深之傷口，第二刀如係被動造成，
    造成之傷口則較淺，基此可認致命之第二刀，反係被動造成
    ，而以上諸情，亦均據證人石台平法醫於本院審理時結證明
    確，並有解剖鑑定報告書後附之解剖照片可佐，從而足認被
    告雖造成被害人二次刺創，惟該第二次刺創，既係因被動造
    成，實無從認被告有殺人犯意。另被告刺傷被害人後，原有
    許多機會，可再加痛下殺手，惟被告隨即罷手，已如前述，
    而當時證人乙○○雖見狀，然僅稱「你真的戳下去」等驚訝
    之語，並非以恐嚇之語氣，嚇阻被告再下殺手，故被告未再
    攻擊被害人，顯係本無殺人之意，而非因乙○○上開言語之
    故，故檢察官以被告造成被害人二次刺創及因乙○○之嚇阻
    ，始未再下殺手，因而認被告有殺人犯意云云，並不可採。
七、被告雖另抗辯其雖持扣案筍刀，刺傷被害人，乃係因受被害
    人黃楷文及證人乙○○持續毆打，對於黃、李二人現在不法
    侵害，為出於防衛自己之身體、生命之正當防衛行為云云。
    然按所謂正當防衛，係指對現時不法之侵害，為防衛自己之
    身體、生命、財產等，出於防衛之意思，而為排除之行為，
    始足當之。查本件案發之經過，原係被告與證人乙○○2人
    因租車費用而起爭執，被告即表示：「要打架就到外面」，
    證人乙○○及被害人黃楷文隨即走至屋外，庚○○亦跟著外
    出，此時，戊○○先後自上開自小貨車內取出鋤頭及竹筍叉
    ，作勢欲攻擊乙○○，惟均遭證人庚○○制止並將鋤頭及竹
    筍叉放回屋內而未果，此時被告怒氣未消，先趁證人乙○○
    不注意之際，將其推倒，再自上開自小貨車內取出扣案筍刀
    攻擊證人乙○○，乙○○見狀奔入屋內取出一把鐵椅抵擋，
    惟仍不敵被告揮舞之筍刀，此時黃楷文見被告一再追擊證人
    乙○○，欲阻止乙○○免遭戊○○傷害，遂持自備之鐵製警
    用伸縮警棍朝戊○○背後敲擊1下等情，業據證人庚○○於
    本院審理時結稱在卷，核與證人乙○○所證內容亦大致相符
    （童、李二人雖就與案情細節之被告何時取出兇器筍刀一節
    ，供述歧異，惟就被告持筍刀追殺證人乙○○，被害人黃楷
    文持伸縮警棍毆打被告，被告轉身刺向被害人黃楷文等案情
    重大關鍵事項，則互核一致），而由上情觀之，本件係先由
    被告持刀追殺證人乙○○，被害人黃楷文為免證人乙○○之
    生命遭受侵害，方為救助證人乙○○而持伸縮警棍毆打被告
    之背部，故被害人黃楷文此毆打行為，並無從認係對被告現
    時之不法侵害，被告自無從對之主張正當防衛，故被告上開
    所辯，並不足採。另按所謂防衛過當，係指防衛行為超越必
    要之程度而言，然仍需以成立正當防衛為前提。經查本件被
    告刺傷被害人黃楷文致死，無從成立正當防衛，已如前述，
    故亦無成立防衛過當之餘地，故被告另主張防衛過當，同無
    可採。
八、被告另主張，其遭被害人黃楷文毆擊後，本欲刺向被害人黃
    楷文之臀部，不料被害人黃楷文側身，致誤刺中被害人黃楷
    文之左大腿前側云云。然查，被告遭被害人黃楷文毆擊時，
    被害人黃楷文之位置，乃正在被告身後，此為被告所自承，
    故被告轉身後，二人應屬面對面，依其相對位置，被告實無
    可能對被害人黃楷文臀部下手。再觀諸上開案發經過，被告
    原本在追擊證人乙○○，並未料得會遭被害人黃楷文毆擊，
    故被告遭毆擊轉身反擊，時間應在一瞬間，依經驗法則判斷
    ，實無可能思準部位，方才下手，從而被告上開所辯，應係
    避重就輕之詞，而與事實不符。
九、另查本件案發後，係由被告鄰人盧正坤見被害人黃楷文受傷
    深重，方才主動報案，要非被告託其報案，此據證人盧正坤
    審理時結證在卷，復有審理卷內附之台南縣警察局指揮中心
    受理一一０報案紀錄單（本院卷第33頁)在卷可稽。再者，
    被告於員警據報到案時，初始尚且否認犯案，此亦據到場處
    理之員警丁○○到庭結證屬實，故被告辯稱其於案發後，曾
    託人報警叫救護車云云，並不可採。
十、再查，證人庚○○雖於案發後迅即離開現場，然查其為被告
    之友人，並無偏袒被害人黃楷文之可能，且其案發前一日復
    與被告共同持本件案發時出現之筍刀、筍叉、鋤頭共同前往
    採割竹筍，故其於本院審理時結證被告係先持筍叉、鋤頭欲
    攻擊證人乙○○，嗣均經其勸阻而收回屋內，被告方才繼續
    持筍刀攻擊證人乙○○，應較證人乙○○所述被告先持筍刀
    欲攻擊伊，後再續持筍叉、鋤頭攻擊，較為可採。另依一般
    經驗法則，被告既已將較具攻擊性及順手之筍刀插在背後，
    又何必捨近求遠，再去取筍叉、鋤頭攻擊證人乙○○，益證
    證人乙○○所述被告先持筍刀攻擊云云，並不可採。再證人
    庚○○案發後迅即離開現場，而於翌日，始到警局製作筆錄
    ，惟觀其於警詢、偵查及本院審理時所證內容，其中關於被
    告持筍刀刺傷被害人黃楷文一節，均屬一致，且與其餘證人
    乙○○、甲○○亦合符節，故其證言應屬實情而可信，被告
    抗辯其證言不可採云云，不足採憑。
十一、綜上所述，本件事證明確，被告傷害人之身體，因而致人於
    死之犯行，可以認定，應依法論罪科刑。
參、論罪科刑：
    核被告所為，係犯刑法第二百七十七條第二項之傷害致死罪
    。公訴人雖訴以被告二人係犯殺人罪，然查，被害人與被告
    間並無深仇大恨，並無殺人動機，且被告下手部位亦非人體
    致命部位，足認被告並無殺人犯意等情，已如前述，公訴意
    旨認應依殺人罪處斷，引用法條，尚有未合，惟起訴社會基
    本事實相同，起訴法條應予變更，爰依法變更起訴法條，附
    此敘明。又被告有如事實欄所示之前科及執行紀錄，其於五
    年之內再犯本件有期徒刑以上之罪，為累犯，應依法加重其
    刑。爰審酌被告與被害人原無仇隙，遭被害人毆擊後，方刺
    傷被害人致死，刺傷被害人未能立即召請救護車搶救被害人
    ，終致被害人流血過多休克死亡，犯罪後猶飾詞否認之態度
    及未與告訴人達成民事和解等一切情狀，量處如主文所示之
    刑。扣案之銹黑筍刀一把，為被告所有供本件犯罪所用之物
    ，應依法宣告沒收之。
據上論斷，應依刑事訴訟法第二百九十九條第一項前段、第三百
條，刑法第二百七十七條第二項、第四十七條第一項、第三十八
條第一項第二款，判決如主文。
本案經檢察官己○○到庭執行職務。
中    華    民    國    98    年    1     月    22    日
                  刑事第七庭    審判長法  官  賴純慧
                                      法  官  田幸艷
                                      法  官  鄧希賢
以上正本證明與原本無異。
如不服本判決應於收受本判後10日內向本院提出上訴書狀，並應
敘述具體理由。其未敘述上訴理由者，應於上訴期間屆滿後20日
內向本院補提理由書狀（均須按他造當事人之人數附繕本）「切
勿逕送上級法院」。
                                      書記官  林怡芳
中    華    民    國    98    年    1     月    22    日
附錄本案論罪科刑法條：
刑法第二百七十七條第二項
犯前項之罪因而致人於死者，處無期徒刑或七年以上有期徒刑，
致重傷者，處三年以上十年以下有期徒刑。


司法院資訊處製作；財團法人民間司法改革基金會備份。
